【裁判字號】    98,重訴,143
【裁判日期】    981231
【裁判案由】    確認派下權不存在
【裁判全文】
臺灣士林地方法院民事判決             98年度重訴字第143號
原      告  祭祀公業藍元成
法定代理人  乙○○
訴訟代理人  吳家業律師
            詹振寧律師
複代理人    郭沛諭律師
訴訟代理人  黃斐旻律師
            陳宜鴻律師
被      告  庚○○
            丙○○原名：藍忠.
共      同  吳嘉榮律師
訴訟代理人  許峻銘律師
被      告  己○○
            戊○○
            丁○○
上列當事人間確認派下權不存在事件，本院於98年12月4 日言詞
辯論終結，判決如下：
    主  文
確認被告庚○○、丙○○對於原告之派下權不存在。
原告其餘之訴駁回。
訴訟費用由被告庚○○、丙○○負擔四分之三，餘由原告負擔。
    事實及理由
甲、程序方面：
    本件被告己○○、戊○○、丁○○經合法通知，未於言詞辯
    論期日到場，核無民事訴訟法第386 條所列各款情形，爰依
    原告之聲請，由其一造辯論而為判決。
乙、實體方面：
一、原告起訴主張：被告庚○○、丙○○（原名：藍忠順）之父
    為藍春來，祖母為藍樣。藍樣於民國9 年11月17日為原告之
    派下員藍乞所收養，於21年與訴外人辜賀結婚，並於21年4
    月2 日生子藍春來。惟藍樣已於27年4 月20日自藍乞戶內出
    養並除戶，由訴外人謝金王收養，改名謝樣，終止與藍乞之
    收養關係，藍春來亦於藍樣出養自謝家後成為謝家子孫。嗣
    藍乞並於43年1 月11日死亡。是藍春來非藍家子孫，無從繼
    承藍乞之派下權，藍春來之子即被告庚○○、丙○○自亦非
    原告之派下員。臺北市內湖區公所祭祀公業藍元成案卷內雖
    有同意被告庚○○、丙○○為派下員之同意書，惟該同意書
    係委任訴外人甲○○所製作，甲○○擅自於其上蓋用其刻製
    之乙○○等人之印章，是該同意書並非真正，被告庚○○、
    丙○○非得因派下員同意而取得派下權。另被告己○○之父
    為藍文貴；被告戊○○、丁○○之父為藍文卿，祖母均為藍
    劉金枝，而藍劉金枝為原告派下員藍新法之配偶。藍新法早
    於13年5 月9 日行蹤不明，而藍劉金枝竟於14年9 月8 日產
    下藍文貴、19年10月10日產下藍文卿，故藍文貴、藍文卿顯
    非自藍新法受胎，非藍新法之血親，自無繼承派下權之權利
    ，其等子嗣即被告己○○、戊○○、丁○○自亦無原告派下
    權。原告就被告得否享有派下權一節，尚有未明，自對其派
    下權之範圍有所影響而陷於不安狀態，有受確認判決之法律
    上之利益，爰依法提起本件訴訟。並聲明：請求確認被告庚○○、被告丙○○、被告己○○、被告戊○○、被告丁○○
    關於祭祀公業藍元成派下權不存在。
二、被告庚○○、丙○○則以：被告庚○○、丙○○之祖母藍樣
    與藍乞終止收養關係後，雖為訴外人謝金王所收養，然被告
    庚○○、丙○○之父藍春來當時僅5 歲，並未隨同藍樣離去
    原養家，而由藍乞繼續扶養，並從養家之「藍」姓，迄至43
    年1 月11日藍乞亡故後，乃由藍春來承繼藍乞戶長地位，並
    以「大房」子孫身分祭祀藍氏先祖。依司法院院解字第3010
    號解釋意旨，藍春來與藍乞間之祖孫關係不消滅。又女子本
    無派下繼承權，是則招贅所生之子，冠母性者之所以有派下
    繼承權，乃慣例上賦予直接繼承其祖父之房份派下權，非代
    位其母之派下權，從而藍春來得繼承其祖父之派下權，與其
    母是否與藍乞終止收養關係無關。再者，原告及其他派下員
    亦曾於91年4 月11日出具同意書表明被告庚○○、丙○○為
    派下員，經臺北市內湖區公所於91年7 月25日以北市湖民字
    第09131739500 號函同意備查，並發給列有被告庚○○、丙○○為派下員之祭祀公業藍元成派下名冊，且被告庚○○、
    丙○○亦從未間斷祭祀活動。祭祀公業藍元成之土地，自始
    即分配由全體派下員蓋屋居住使用，被告庚○○、丙○○亦
    因繼承而占有使用，直至房屋被拆除為止，期間亦未有任何
    派下員異議，益證祭祀公業藍元成之派下員，同意被告庚○○、丙○○具派下員身分之事實。又縱認藍春來與藍乞間之
    親屬關係已隨同藍樣終止收養關係而消滅，然因藍春來自幼
    由藍乞撫養為子，應認藍春來與藍乞間重新成立收養關係等
    語，資為抗辯。並聲明：原告之訴駁回。
    被告己○○、戊○○、丁○○未於言詞辯論期日到場，亦未
    提出書狀作何聲明或陳述。
三、兩造不爭執之事實（本院卷第58頁背面）
  (一)祭祀公業藍元成係由「藍管」與「藍心」於渡臺後，在日據
    時期共同出資購買坐落臺北市○○區○里○段○○○段124
    地號土地所創設。
  (二)藍樣於9 年11月17日由藍乞收養，於21年與辜賀結婚（為招
    贅），並於21年4 月2 日生下藍春來，而藍春來係被告庚○○與被告丙○○之父。嗣藍樣於27年4 月20日自藍乞戶內出
    養並除戶，由訴外人謝金王收養。
  (三)被告庚○○、丙○○、己○○、戊○○、丁○○均載於96年
    9月4日所造報之派下員名冊中。
四、茲就兩造爭點分述如下：
  (一)被告庚○○、丙○○是否因繼承關係而取得原告派下權？
  1.藍春來與藍乞之祖孫關係，是否不因藍乞與藍養終止收養關
    係而受影響？
  (1)按關於親屬之事件，在民法親屬編施行前發生者，除本施行
    法有特別規定外，不適用民法親屬編之規定，民法親屬編施
    行法第1 條前段定有明文。次按臺灣在日據時期本省人間之
    親屬及繼承事項不適用日本民法第4 編（親屬）第5 編（繼
    承）之規定，而依當地之習慣決之（原大正11年9 月18日敕
    令407 號參照），亦為最高法院57年臺上字第3410號判例意
    旨所明揭。本件兩造爭執之相關當事人中，藍樣於9 年11月
    17日由藍乞收養，於21年與辜賀結婚（為招贅），並於21年
    4 月2 日生下藍春來，惟已於27年4 月20日自藍乞戶內出養
    並除戶，由訴外人謝金王收養。是關於藍樣與藍乞間收養關
    係之發生、終止，均係發生於民法親屬編於臺灣地區施行前
    之日據時期，依前揭法條規定及判例意旨，其效力自應適用
    臺灣地區當時之習慣認定之，並無適用現行民法、判例或解
    釋之餘地。
  (2)次查，臺灣地區關於收養終止之效力，於前清時代，養親與
    養子女間之親屬關係及服制關係均消滅，養子復歸本生家（
    歸宗），其妻妾、子孫亦隨去（臺灣民事習慣調查報告，93
    年7 月6 版，第180 頁）。至於日據時期，依法務部77年11
    月24日(77)法律字第20431 號函所揭：「......於臺灣當時
    （即日據時期）有無如司法院院解字第3010號解釋：『收養
    關係終止時，養子女之子女，如經收養者及養子女之同意，
    不隨同養子女離去收養者之家，則其與收養者之祖孫關係，
    不因終止收養關係而消滅』之習慣，經本部遍查前司法行政
    部編印之臺灣民事習慣調查報告，日據時期臺灣人間似無類
    似上開解釋之習慣存在」（本院卷二第213 頁）。是以，藍
    樣於27年4 月20日自藍乞戶內出養並除戶時，依臺灣地區當
    時之習慣，藍樣之子藍春來與原收樣者藍乞之親屬（祖孫）
    關係，亦自然隨之消滅，且無司法院院解字第3010號解釋所
    揭示祖孫關係不消滅之習慣存在，洵堪認定。被告援引藍乞
    、藍樣終止收養關係時尚不適用臺灣地區之司法院院解字第
    3010號解釋見解，主張藍春來與藍乞間祖孫關係不消滅，尚
    非可採。
  2.藍乞與藍樣終止收養關係後，是否重新與藍樣之子藍春來成
    立收養關係？
  (1)如前所述，藍乞與藍樣既於27年4 月20日已終止收養關係，
    則藍春來與藍乞間因收養所生之身份關係即因而隨之消滅，
    藍春來不因稱姓或祭祀祖先或設籍即得與已終止收養關係之
    藍乞又發生親屬關係。
  (2)次按因自幼撫養而成立收養關係者，除須有自幼撫養之事實
    外，尚且須收養人有以之為子女之意思，始可成立，非必自
    幼撫養者，皆成立收養關係。經查，臺灣地區於前清及日據
    時代，收養固非要式行為，惟習俗上養子入養家，拜養父母
    後，須燒香祭奠祖靈；且收養契約一般均製作書面，以為將
    來紛爭之憑證；日據時代，依戶口規則，收養子女須申報戶
    口（但未申報戶口，於收養之成立並無影響）（前揭臺灣民
    事習慣調查報告，第171 頁），被告主張藍乞與藍樣終止收
    養關係後，另與藍春來成立收養關係，並未舉證兩者間有何
    儀式、書面，亦未依日據時代戶口規則為養子女之登記。參
    以依被告所提戶籍謄本，其上記載戶長藍乞時，藍春來之稱
    謂為「孫」，親屬細別並記載「藍樣之長男」（本院卷一第
    33、34頁），謄本上記載戶長為藍春來時，藍王妹之稱謂為
    「祖母」、藍寶之稱謂為「叔母」（本院卷第39、47頁），
    顯見藍乞並無收養藍春來為養子之意。況日據時代依臺灣地
    區之習慣，原則上獨生子除兼祧以外，不得為他家收養（前
    揭臺灣民事習慣調查報告，第168-169 頁）。藍春來為藍樣
    、辜賀之獨生子，依前揭臺灣地區民事習慣，自非得出養而
    為藍乞養子。
  (3)藍乞與藍春來間，並未因藍乞與藍樣間收養關係終止而另成
    立養父母與養子女關係，於被告庚○○等另訴請求藍乞其他
    繼承人返還遺產訴訟中，亦經臺灣臺北地方法院96年度家訴
    字第116 號、臺灣高等法院97年度家上字第220 號事件於判
    決理由中確認無訛，並經最高法院以98年度臺上字第281 號
    裁定駁回上訴確定，有原告所提，列印自司法院網頁之上開
    事件歷審判決在卷足佐（本院卷第184-192 頁）。
  (4)依上所述，藍乞與藍樣終止收養關係後，並未另與藍樣之子
    藍春來成立收養關係，應堪認定。
  3.綜前所述，藍春來與藍乞間既不存在祖孫或養父子之關係，
    自非藍乞之繼承人，非得繼承藍乞於原告之派下權，藍春來
    之繼承人即被告庚○○、丙○○，更非得主張因繼承而取得
    原告派下員資格及享有派下權。
  (二)被告庚○○、丙○○是否因原告其餘派下員之同意，而取得
    原告派下員資格？
  1.按臺灣之祭祀公業係屬派下全體公同共有祀產之總稱，其設
    立方式，依習慣固有以太祖為享祀人而採取廣泛之族人為其
    範圍，或以最近共同始祖為享祀人，將其範圍限於家產分割
    當時，或分財後不久所成立各家之親屬。惟不論何者，原則
    上均須為祭祀公業之設立人及其繼承人始得為派下（最高法
    院90年度臺上字第46號、93年度臺上字第902 號判決意旨參
    照）。設立人之繼承人以外之人或外國人，均不得為派下。
    且祭祀公業設立後，除原設立人或其繼承人外人，其他第三
    人不得重新參加為派下，此係祭祀公業本質使然（前揭臺灣
    民事習慣調查報告第783 頁參照）。又96年12月12日公布，
    97年7 月1 日開始施行之祭祀公業條例第4 條規定：「本條
    例施行前已存在之祭祀公業，其派下員依規約定之。無規約
    或規約未規定者，派下員為設立人及其男系子孫（含養子）
    。」「派下員無男系子孫，其女子未出嫁者，得為派下員。
    該女子招贅夫或未招贅生有男子或收養男子冠母姓者，該男
    子亦得為派下員。」「派下之女子、養女、贅婿等有下列情
    形之一者，亦得為派下員：一、經派下現員三分之二以上書
    面同意。二、經派下員大會派下現員過半數出席，出席人數
    三分之二以上同意通過。」亦係規定惟設立人及其男系子孫
    （含養子）始得為祭祀公業派下員；縱另設有得經由一定比
    例派下員同意而得成為派下員之規定，亦僅限於派下之女子
    、養女、贅婿始得為之，非任意第三人皆得依前開規定重新
    加入為派下。
  2.如前(一)所述，被告庚○○、丙○○之父藍春來於藍樣與原告
    原派下員藍乞終止收養關係後，並未與藍乞繼續維持祖孫關
    係，亦未另成立養父子之收養關係，是藍春來或其子即被告
    庚○○、丙○○皆非藍乞繼承人，依前揭說明，自非得經由
    一定比例派下員同意方式，重新參加為派下，被告庚○○、
    丙○○以原告派下員曾於91年4 月11日出具同意書表明被告
    庚○○、丙○○為派下員之主張，縱係屬實，亦非得使被告
    庚○○、丙○○因之取得原告派下權。再者，依前開同意書
    提出後始公布施行祭祀公業條例第4 條規定，因被告庚○○
    、丙○○並非原告派下之女子、養女、贅婿，並無該條例第
    4 條第3 項規定之適用。
  3.雖臺北市內湖區公所於91年7月25日以北市湖民字第0913173
    9500號函同意備查，並發給列有被告庚○○、丙○○為派下
    員之祭祀公業藍元成派下名冊，惟：按臺北市內湖區公所91
    年核發派下名冊時所適用之臺灣省祭祀公業土地清理辦法（
    已於95年12月12日廢止）第13條規定：「祭祀公業之管理人
    、派下員或利害關係人發現祭祀公業派下全員證明書有漏列
    、誤列派下員者，得檢具全體派下員過半數同意書，敘明理
    由，向縣（市）政府（民政單位）申請公告三十日，無人異
    議者，更正派下全員證明書；有異議者，應向法院提起派下
    權確認之訴，並依確定判決辦理。」是臺北市內湖區公所所
    以於90年9 月12日以該所北市湖民字第9022000700號函通知
    ：「藍春來係派下員養女與贅夫所生，其派下權應於藍樣死
    亡時因繼承而取得，惟藍樣早於昭和13年4 月12日終止與藍
    乞之收養關係，喪失繼承權，緣此藍春來及其子孫無由因繼
    承而取得派下權。庚○○、藍忠順須經全體派下員過半數之
    同意始得列為派下員。」等語（本院卷二第53頁），應係該
    區公所適用前開規定之結果，其後並據以核發派下全員證明
    書。雖縣（市）政府（民政單位）行政程序上得以檢具全體
    派下員過半數同意書、公告方式，確定祭祀公業派下全員證
    明書核發之內容，惟上開程序僅係主管機關之行政作業規範
    ，經由上開程序所核發之派下全員證明書，並無形成或確定
    私權之效果，是縱被告庚○○、丙○○依上開辦法規定而列
    載於原告派下全員證明書，並非因此而取得原告派下員資格
    ，依前揭論述，原告仍得爭執其派下權不存在。
  4.綜上，被告庚○○、丙○○非得因原告派下員之同意而取得
    原告派下員資格，堪以認定。基此，兩造另爭執提出於臺北
    市內湖區公所之同意書是否為真正，亦無再予論述之必要。
  (三)被告己○○、戊○○、丁○○是否因原告主張之事實而無派
    下權部分：
  1.原告主張被告己○○、戊○○、丁○○派下權不存在，係以
    ：原告派下員藍新法早於13年5 月9 日行蹤不明，而其配偶
    藍劉金枝竟於14年9 月8 日產下藍文貴（82年4 月30日死亡
    ）、19年10月10日產下藍文卿（81年12月15日死亡），故藍
    文貴、藍文卿顯非自藍新法受胎，非藍新法之血親，自無繼
    承派下權之權利，被告己○○非得因繼承藍文貴而取得原告
    派下權，被告戊○○、丁○○亦非得因繼承藍文卿而取得原
    告派下權為其論據。
  2.惟日據時期臺灣地區因法院受日本民法之影響，曾以判例（
    大正7 年2 月14日覆審法院判決）認夫妻於婚姻中所生子女
    ，推定其為婚姻中受胎之夫之子女（前揭臺灣民事習慣調查
    報告第152 頁）。依原告所提日據時代以藍劉金枝為戶主之
    戶籍謄本（本院卷二第209 頁），同一戶籍內之藍新法事由
    欄雖記載「大正13年5 月9 日金山丸沈沒，行衛不明」，惟
    其「續柄」欄仍記載為「夫」（戶主藍劉金枝之夫），足見
    藍新法、藍劉金枝之夫妻關係，並未因上開事由欄之記載而
    當然消滅，藍文貴、藍文卿既為藍新法、藍劉金枝婚姻存續
    中所生，依前揭說明，自應推定係藍文貴、藍文卿之子。
  3.又日據時代婚生子女（嫡子女）固得否認，惟應以訴訟方法
    為之。否認之訴之當事人，須由夫提起，如夫於否認權行使
    期間內（大致為夫知悉子女出生時起1 年內）未提起者，得
    由利害關係人，或夫之三等內血親提起之。此訴訟，應由夫
    向其子女或其子女之法定代理人提起。又此種嫡子否認權於
    經過相當期間（如上所述於夫知其子女出生時起1 年內）不
    行使；或夫已達成年齡起1 年內不行使，或子之死亡而消滅
    （前揭臺灣民事習慣調查報告第153 、154 頁參照）。原告
    並未舉證得提起否認之訴之當事人曾以訴訟提起否認藍文貴
    、藍文卿為藍新法子女之訴訟，且此一否認權依前開說明，
    亦早已消滅，是藍文貴、藍文卿依日據時代臺灣地區法制，
    應為藍新法之子，堪以認定。
  4.況且，原告所提前開謄本所載金山丸沈沒事件，是否屬實、
    其詳情究係如何、何以戶籍謄本有該等記載，實已不可考據
    。原告所提編碼第292 頁之戶籍謄本（本院卷二第209 頁）
    固有上開記載，並記載藍文貴、藍文卿係「藍劉氏金枝私生
    子」，惟同為日據時代編碼第119 頁以藍新法為戶主之戶籍
    謄本（原告提出於內湖區公所），則仍記載藍劉金枝為藍新
    法之妻，藍文貴、藍文卿之父、母仍記載為藍新法、藍劉金
    枝（本院卷二第82頁）。是以，尚非得徒憑前後不一之日據
    時代戶籍謄本記載，否定當事人間之血親關係。
  5.綜上，應認藍文貴、藍文卿及己○○、戊○○、丁○○依法
    仍為原告原派下員藍新法之法定繼承人，得依法繼承藍新法
    於原告之派下權。
五、從而，原告本於前開原因事實，起訴請求確認被告於原告之
    派下權不存在，就被告庚○○、丙○○部分為有理由，應予
    准許；就被告己○○、戊○○、丁○○部分則為無理由，應
    予駁回。
六、本件事證已臻明確，其餘兩造主張、陳述暨所提之證據，經
    審酌均與本院前揭判斷不生影響，爰不一一詳予論述，附此
    敘明。
七、據上論結，原告之訴為一部有理由，一部無理由，依民事訴
    訟法第385 條第1 項前段、第79條，判決如主文。
中    華    民    國    98    年    12    月    31    日
                  民事第一庭  法  官  王本源
以上正本證明與原本無異。
如對本判決上訴，應於判決送達後20日內向本院提出上訴狀。
中    華    民    國    99    年    1     月    4     日
                              書記官  陳淑女

司法院資訊處製作；財團法人民間司法改革基金會備份。
